臺灣彰化地方法院民事判決
110年度訴字第294號
原      告  施建和    

                       住彰化縣○○市○○路0段000號00樓    之0
訴訟代理人  林見軍律師
被      告  施陳淑梅  
            黃淑妙(陳南墻之繼承人)     
                      住彰化縣○○鄉○○村○○路0段000     號
            陳天助(陳南墻之繼承人)   

            陳惠玲(陳南墻之繼承人)   


            陳惠娟(陳南墻之繼承人)   

            吳俊雄  
上列當事人間請求代位塗銷抵押權登記事件，本院於民國110年4
月14日言詞辯論終結，判決如下：
    主  文
被告施陳淑梅應將吳琇馨所有坐落彰化縣○○鎮○○段000○00000地
號土地，於民國72年1月4日登記設定、擔保債權總金額新臺幣80
萬元、債權額比例80分之54、設定權利範圍均全部之抵押權登記
，予以塗銷。
被告黃淑妙、陳天助、 陳惠玲、陳惠娟應就吳琇馨所有坐落彰
化縣○○鎮○○段000○00000地號土地，於民國74年1月12日登記設定
、擔保債權總金額新臺幣80萬元、債權額比例80分之26、設定權
利範圍均全部之抵押權登記，辦理繼承登記。
被告黃淑妙、陳天助、 陳惠玲、陳惠娟應將前項抵押權登記，
予以塗銷。
被告吳俊雄應將吳琇馨所有坐落彰化縣○○鎮○○段000○00000地號
土地，於民國104年5月22日登記設定、擔保債權總金額新臺幣20
0萬元、設定權利範圍均全部之抵押權登記，予以塗銷。
訴訟費用新臺幣12,385元由被告施陳淑梅負擔10分之2；由被告
黃淑妙、陳天助、 陳惠玲、陳惠娟連帶負擔10分之1；由被告吳
俊雄負擔10分之7。
    事實及理由
一、被告受合法通知，均未於言詞辯論期日到場，核無民事訴訟
    法第386條各款所列情形，爰依原告之聲請，由其一造辯論
    而為判決。
二、原告起訴主張：
　㈠原告為訴外人吳琇馨之債權人，對吳琇馨有共計新臺幣（下
    同）147,680元之訴訟費用額、執行費用額債權。原告為實
    現債權，聲請強制執行吳琇馨所有坐落彰化縣○○鎮○○段000○
    00000地號之土地(下稱吳琇馨土地)。
　㈡惟吳琇馨土地已經為被告施陳淑梅（債權額比例80分之54，
    下稱第一順位抵押權）、陳南墻(債權額比例80分之26，已
    歿，繼承人為黃淑妙、陳天助、 陳惠玲、陳惠娟，下稱第
    二順位抵押權)設定擔保總金額80萬元之抵押權，分別於民
    國72年1月4日、74年1月12日完成登記，所擔保債權之清償
    日期為72年3月26日；又為被告吳俊雄設定擔保總金額200萬
    元之抵押權，於104年1月20日完成登記（下稱第三順位抵押
    權）。吳琇馨土地因設定上開抵押權，致拍賣無實益而終結
    執行程序。
　㈢吳琇馨土地第一、二順位抵押權部分，其所擔保債權之消滅
    時效最長15年，自約定清償日72年3月26日起算，已逾37年
    未見抵押權人行使權利，其抵押權已消滅；第三順位抵押權
    部分，在強制執行程序中，未見被告吳俊雄陳報債權，該抵
    押權所擔保之債權已不存在，抵押權登記應失所附麗。上開
    抵押權之存在，影響原告受償權利，吳琇馨又怠於行使其民
    法第767條之權利，原告為吳琇馨之債權人，爰依民法第242
    條、第767條第1項之規定，代位請求被告施陳淑梅塗銷第一
    順位抵押權；被告黃淑妙、陳天助、 陳惠玲、陳惠娟辦理
    繼承登記後，塗銷第二順位抵押權；被告吳俊雄塗銷第三順
    位抵押權，並聲明請求判決如主文所示。
三、被告經合法通知均未於言詞辯論期日到場，亦未提出書狀作
    何聲明或陳述。
四、原告主張其為吳琇馨之債權人，吳琇馨土地設定有上揭第一
    、二、三順位抵押權，致其聲請強制執行無實益之事實，業
    據提出本院109年度司執聲字第14號確定執行費用額裁定暨
    確定證明書、109年度司聲字第204號確定訴訟費用額裁定暨
    確定證明書、109年12月14日彰院平109司執乾字第40209號
    函、吳琇馨土地登記謄本等件為證，被告對於原告主張之事
    實，已於相當時期受合法通知，而於言詞辯論期日不到場，
    亦未提出準備書狀爭執，依民事訴訟法第280條第3項前段準
    用同條第1項前段規定，應視同自認，則原告主張之上開事
    實，自堪信為實在。
五、按因繼承、強制執行、徵收、法院之判決或其他非因法律行
    為，於登記前已取得不動產物權者，應經登記，始得處分其
    物權。民法第759條定有明文。又塗銷抵押權登記，性質上
    為處分行為，原告請求死亡抵押權人之繼承人辦理繼承登記
    ，並合併對繼承人為塗銷抵押權登記之請求，不但符合訴訟
    經濟原則，亦與民法第759條規定之旨趣無違。經查，本件
    第二順位抵押權人陳南墻於起訴前死亡，其繼承人為被告黃
    淑妙、陳天助、 陳惠玲、陳惠娟，則原告於訴請塗銷第二
    順位抵押權登記同時，併請求被告黃淑妙、陳天助、 陳惠
    玲、陳惠娟辦理繼承登記，尚無不合，應准許之。
六、次按以抵押權擔保之債權，其請求權已因時效而消滅，如抵
    押權人於消滅時效完成後，5年間不實行其抵押權者，其抵
    押權消滅。民法第880條定有明文。又請求權時效期間為15
    年，但法律所定期間較短者，依其規定（民法第125條），
    故時效期間僅有較15年為短者，而無超過15年者（最高法院
    53年台上字第1391號判例意旨參照）。查本件第一、二順位
    抵押權所擔保債權之清償期為72年3月26日，依上開說明，
    其消滅時效最晚於87年3月26日完成，抵押權人未於5年除斥
    期間內實行其抵押權，依民法第880條規定，其抵押權即已
    消滅。是原告主張第一、二順位抵押權已消滅，於法即屬有
    據。
七、又按抵押權為從物權，以其擔保之債權存在為發生之要件，
    若所擔保之債權不存在，縱為抵押權之設定登記，仍難認其
    抵押權業已成立，乃抵押權成立上（發生上）之從屬性。是
    抵押權為擔保物權之一種，於該抵押權擔保期間，須有擔保
    之債權存在，倘擔保債權並未發生或已不存在，其抵押權即
    失所附麗。原告主張本件第三順位抵押權所擔保之債權不存
    在，被告吳俊雄經合法通知，並未到庭或具狀爭執，應視同
    自認。是原告主張第三順位抵押權所擔保之債權不存在，應
    予採信。
八、末按所有人對於妨害其所有權者，得請求除去之。債務人怠
    於行使其權利時，債權人因保全債權，得以自己之名義，行
    使其權利。民法第767條第1項中段、第242條前段亦定有明
    文。本件第一、二順位抵押權已罹於除斥期間而消滅；第三
    順位抵押權則因所擔保之債權不存在而失所附麗，已如前述
    。從而，原告代位其債務人吳琇馨，請求被告施陳淑梅塗銷
    第一順位抵押權；請求被告黃淑妙、陳天助、陳惠玲、陳惠
    娟辦理繼承登記後，塗銷第二順位抵押權；請求被告吳俊雄
    塗銷第三順位抵押權，均有理由，應予准許，爰判決如主文
    所示。
九、訴訟費用負擔之依據：民事訴訟法第78條、第85條第1項但
    書、第2項。
中　　華　　民　　國　　110 　年　　4 　　月　　28　　日
                  民事第一庭    法　官　施錫揮
以上正本係照原本作成。
如對判決上訴，應於判決送達後20日內向本院提出上訴狀。如委
任律師提起上訴者，應一併繳納上訴審裁判費。
中　　華　　民　　國　　110 　年　　4 　　月　　28　　日
                                書記官　顏麗芸